【裁判字號】    97,簡上,28
【裁判日期】    970604
【裁判案由】    確認票據債權不存在
【裁判全文】
臺灣板橋地方法院民事判決              97年度簡上字第28號
上  訴  人  丙○○
兼      上
法定代理人  乙○○
共      同
訴訟代理人  丁○○
被 上 訴人  甲○○○○○○○
訴訟代理人  戊○○
上列當事人間確認票據債權不存在事件，上訴人對於中華民國96
年12月21日本院三重簡易庭96年度重簡字第9590號第一審判決提
起上訴，本院於中華民國97年5月21日言詞辯論終結，判決如下:
    主  文
原判決（除確定部分外）廢棄。
確認被上訴人執有上訴人乙○○所簽發之如附表編號一所示本票
之票據權利，於新台幣壹拾萬元部分不存在。
確認被上訴人執有上訴人丙○○所簽發之如附表編號二所示本票
之票據權利，於新台幣壹拾萬元部分不存在。
第一審（除確定部分外），及第二審訴訟費用，由被上訴人負擔
。
    事實及理由
一、程序方面：按法律關係之存在否不明確，致原告在私法上之
    地位有受侵害之危險，而此危險得以對於被告之確認判決除
    去之者，即得依民事訴訟法第247 條之規定提起確認之訴（
    參見最高法院52年臺上字第1922號判例）。查本件上訴人請
    求確認被上訴人所執如附表編號一、二所示之本票債權全部
    不存在，就超過新臺幣（下同）10萬元債權之部分，為被上
    訴人所否認，而該票據債權是否存在，涉及上訴人應否負票
    據債務，影響上訴人私法上地位，故上訴人提起本件確認訴
    訟，自有確認利益，合先敘明。
二、上訴人主張：
  (一)上訴人乙○○部分：
    1.上訴人乙○○於民國93年間向被上訴人借款75萬元，約定
      月息9 分，期間皆按月正常繳息，迄94年10月6 日，因上
      訴人乙○○開立予被上訴人供還款之25萬元支票，因存款
      不足退票，被上訴人要求上訴人乙○○簽發等同於退票金
      額之本票以換回退票。上訴人乙○○乃簽發附表壹編號一
      所示本票，其後仍依約按月正常繳息，俟上訴人乙○○之
      自用汽車因車貸無法繳付遭車貸銀行取走，被上訴人聞訊
      即至上訴人乙○○所經營位於台北縣泰山鄉○○路130 之
      16號之永唯齒輪有限公司（下稱永唯公司），取走2 台機
      器，旋於95年1 月27日再強行取走6 台機器（下稱系爭6
      台機器），總計共取走8 台機器。上開機器乃供上訴人乙
      ○○生產齒輪之設備，係上訴人乙○○於93年間陸續取得
      ，取得成本總計約300 萬元。該等機器於被上訴人強行取
      走之際，功能、狀態皆臻良好，又上訴人乙○○彼時對被
      上訴人並未有拖欠任何借款利息，且該等機器距上訴人乙
      ○○取得期間不過1 年餘，縱有折舊，以該等機器處分後
      之價金，當足以全部清償對被上訴人之借款並有餘額可取
      回。
    2.未料上開8 台機器遭被上訴人取走1 年餘後，上訴人乙○
      ○突接獲鈞院簡易96年度票字第2061號民事裁定，至感託
      異，經與被上訴人聯繫，始知上開8 台機器遭被上訴人處
      分，前開裁定所請求之金額為上訴人乙○○不足清償之部
      分，惟被上訴人對於系爭機器何時處分、如何處分、處分
      價格為何及處分價金如何抵償對上訴人乙○○之債權等皆
      語焉不詳，且無法提出任何憑據，卻向上訴人乙○○求償
      簽發予被上訴人本票所載之全部票面金額，復無視於上訴
      人乙○○前已正常繳息至95年1 月之事實，利息請求自94
      年10月6 日起算，故被上訴人上開本票債權之請求，顯然
      昧於事實，蓋被上訴人將高於被上訴人債權價值甚高之8
      台機器處分已完全受償，故被上訴人對上訴人乙○○之票
      據債權亦因清償而不存在。爰訴請確認被上訴人就其持有
      如附表編號一所示之本票1 紙，對上訴人乙○○之票據權
      利不存在。
  (二)上訴人丙○○部分：
    上訴人丙○○係上訴人乙○○之子，上訴人乙○○於25萬元
    還款支票退票時，被上訴人允諾上訴人乙○○以開立同額本
    票以換取退票支票，已如前述，惟嗣後被上訴人並未依約主
    動歸還退票支票，上訴人乙○○於是遣上訴人丙○○隻身向
    被上訴人取回上開退票支票，被上訴人告知上訴人丙○○須
    簽立等額本票始得取回退票支票，然此際上訴人丙○○未滿
    18歲（77年次），且未婚，為限制行為能力人，其就取回支
    票退票時所簽立之本票並未有正確認知，以為係為取回支票
    退票之簽收，不疑有他，旋即簽發本票於被上訴人，同時並
    將退票支票取回，未曾向家人表示有簽發本票乙事，而被上
    訴人亦未將上訴人丙○○簽發本票乙事知會上訴人丙○○之
    法定代理人，此即被上訴人對上訴人丙○○聲請本票裁定所
    憑本票之由來，至此被上訴人因同一支票退票事件，取得上
    訴人乙○○及丙○○分別簽立等同於支票退票金額之如附表
    編號一、二所示2 紙本票。迄上訴人丙○○收受鈞院簡易庭
    96年度票字第2061號民事裁定後，上訴人丙○○及其法定代
    理人始知悉上訴人丙○○曾簽立本票予被上訴人。上訴人丙
    ○○簽發附表編號二所示本票予被上訴人，乃係被上訴人錯
    誤引導所致之行為，上訴人丙○○與被上訴人間並無任何借
    貸或債務擔保等債權債務關係，即縱被上訴人取得上訴人丙
    ○○所簽發之本票，其亦無任何對價關係可資主張票據債權
    。其次民法第78條明文規定：「限制行為能力人未得法定代
    理人之允許，所為之單獨行為，無效」，本件上訴人丙○○
    單獨簽發本票予被告之行為，其法定代理人事先皆不知情且
    未曾允許，故上訴人丙○○簽發本票之行為，即屬無效，故
    被上訴人取得對上訴人丙○○如附表編號二所示本票，為無
    效之票據，其對上訴人丙○○之票據債權並不存在。上訴人
    乙○○向被上訴人借款，先後簽發數張支票予被上訴人，並
    非僅有1 張，且上訴人丙○○所簽發之如附表編號二所示之
    本票之發票日為94年11月22日，而被上訴人提示於原審法官
    之支票發票日則為95年1 月25日，該支票之發票日期明顯晚
    於上開本票，如何認定該支票即上訴人丙○○所稱取回者為
    同一張？被上訴人所辯為不足採。爰訴請法院確認被上訴人
    就其持有如附表編號二所示本票，對上訴人丙○○之票據權
    利不存在。
  (三)上訴人於原審聲明：(1)確認被上訴人就其持有如附表編號一
    所示本票對上訴人乙○○之債權不存在。(2)確認被上訴人就
    其持有如附表編號二所示本票對上訴人丙○○之債權不存在
    。原審判決確認被上訴人就其持有如附表編號一、二所示之
    本票兩紙，各於超過10萬元部分各對上訴人乙○○、丙○○
    之票據權利不存在。上訴人就其敗訴部分聲明不服提起上訴
    。並為上訴聲明：(1)原判決不利於上訴人之部分廢棄。(2)確
    認被上訴人執有上訴人乙○○所簽發之如附表編號一所示本
    票之票據權利，於10萬元部分不存在。(3)確認被上訴人執有
    上訴人丙○○所簽發之如附表編號二所示本票之票據權利，
    於10萬元部分不存在。
三、被上訴人則以：
  (一)關於上訴人乙○○部分：
    上訴人乙○○簽發支票向被上訴人借款，並於95年1 月13日
    與被上訴人簽訂協議書（下稱系爭協議書），該協議書之內
    容載明「本人乙○○今與聯華當舖協議於95年1 月23日前處
    理典當車輛（50萬）及機器（25萬）相關事宜，如未達成清
    償機器部分25萬元及將車輛（3786-GX） 繳回聯華當舖，則
    以本人永唯齒輪之所有機器作為擔保品，由聯華當舖處理以
    清償債務，本人絕無異議。」，並於同日簽訂讓渡契約書（
    下稱系爭讓渡書），將上訴人乙○○所有之清元600 型滾齒
    機等系爭6 台機器讓渡予被上訴人。然上訴人乙○○於兩造
    所約定之95年1 月23日清償期屆至時，仍未清償上開75萬元
    欠款，被上訴人乃依系爭協議書及系爭讓渡書之約定，取走
    系爭讓渡書所示6 台機器予以出售，賣得75萬元，然上訴人
    乙○○尚另有其他地下錢莊債權人，故被上訴人將出售機器
    所得之75萬元，由被上訴人分得65萬元，另10萬元則分配予
    上訴人乙○○所欠款之地下錢莊，故被上訴人尚有10萬元債
    權未獲清償。而被上訴人僅有取走系爭6 台機器，非如上訴
    人所稱取走8台機器。
  (二)關於上訴人丙○○部分：
    上訴人乙○○向被上訴人借錢所簽發支票退票，被上訴人要
    求上訴人乙○○另簽立本票，並要求上訴人乙○○須找一位
    保人為其作保，上訴人乙○○遂找其子即上訴人丙○○簽發
    如附表編號二所示之本票，被上訴人雖知悉上訴人丙○○為
    限制行為能力人，然因上訴人乙○○稱其僅能找到其兒子丙
    ○○為其作保，被上訴人見被上訴人丙○○之法定代理人既
    已同意，遂同意由上訴人丙○○為乙○○作保。然該支票迄
    今仍在被上訴人執有中，若如上訴人丙○○所稱其至被上訴
    人處乃係為取回上開支票而非為上訴人乙○○作保，何以該
    支票現仍為被上訴人執有等語，資為抗辯。併為答辯聲明：
    駁回上訴。
四、兩造不爭執事項：
  (一)如附表編號一、編號二所示本票2 張，形式為真正。上訴人
    乙○○因向被上訴人借款75萬元，而簽發如附表編號一所示
    之本票供作還款擔保。
  (二)上訴人乙○○向被上訴人借款75萬元，並於95年1 月13日與
    被上訴人簽訂系爭協議書及系爭讓渡契約書，約定上訴人乙
    ○○屆期未清償債務，則將上訴人乙○○所經營之永唯齒輪
    有限公司（下稱永唯公司）之所有機器讓渡予被上訴人，以
    清償債務。
  (三)被上訴人因上訴人乙○○未清償借款，而至永唯公司將系爭
    讓渡書所載之6 台機器取走後處分出售予他人。
五、兩造爭執事項：
  (一)被上訴人係取走6台機器或8台機器？
  (二)上訴人乙○○因消費借貸而簽發如附表編號一所示該紙本票
    ，其消費借貸債務，是否業已全部清償而消滅？
  (三)上訴人丙○○簽發如附表編號二所示該紙本票之行為，是否
    業經其法定代理人允許而有效？
六、上訴人主張被上訴人分兩次共至永唯公司取走8 台機器等語
    ，被上訴人僅承認取走系爭6 台機器，上訴人就超過系爭6
    台機器部分，未能舉證證明係被上訴人所取走抵償，故其該
    部分主張，尚非可採。
七、按確認法律關係不存在之訴，如被告主張其法律關係存在時
    ，應由被告負舉證責任，最高法院著有42年台上字第170 號
    判例可稽。本件上訴人起訴請求確認被上訴人所持有之系爭
    兩紙本票之債權不存在，揆諸上開判例所揭，自應由被上訴
    人就其就系爭兩紙本票債權存在之事實，負舉證責任。而被
    上訴人主張係因上訴人乙○○向被上訴人借款75萬元而簽發
    交付如附表編號一所示本票乙節，既為上訴人乙○○所自認
    ，則依民事訴訟法第279 條第1 項，被上訴人主張其就附表
    編號一所示本票對上訴人乙○○債權存在之事實，已毋庸舉
    證，堪信為真正。上訴人乙○○復主張其雖有向被上訴人借
    款75萬元，惟嗣已因被上訴人就系爭讓渡書所載6 台機器取
    償而全部清償完畢等語，依舉證責任分配原則，上訴人乙○
    ○應就其已清償完畢之事實，負舉證之責。被上訴人固自認
    取走系爭讓渡書所讓渡之6 台機器並出售他人之情，惟辯以
    ：該等機器雖賣得75萬元，然因上訴人乙○○尚有其他地下
    錢莊債權人，故其中10萬元係由地下錢莊取走，被上訴人僅
    受償65萬元，尚餘10萬元債權未獲清償等語。查，依兩造不
    爭執真正之系爭協議書記載：「... ，則以本人（按：上訴
    人乙○○）永唯齒輪之所有機器作為擔保品，由聯華當舖（
    即被上訴人）處理以清償債務，... 。」等字樣（見本院卷
    第53頁），並於系爭讓渡書載明：「一乙方（即上訴人乙○
    ○）因積欠甲方（即被上訴人甲○○○○○○○）債務，故
    願將乙方之機器設備於本契約簽訂之時讓渡於甲方」字樣（
    見本院卷第54頁），均未約定讓渡6 台機器抵償之數額若干
    ，或被上訴人處分該等機器後不足抵償或有餘額時，應如何
    處理等事項，而被上訴人於本院準備程序時則表明其取走上
    開6 台機器就是用來抵償被上訴人乙○○之欠款等語（見本
    院97年3 月6 日準備程序筆錄），故堪認上訴人所主張係以
    被上訴人所取走的6 台機器抵償乙○○所欠75萬元全部債務
    等語，足以憑信。至於被上訴人主張乙○○尚未清償完畢乙
    節，即應由被上訴人負舉證責任，然被上訴人僅空言稱6 台
    機器處分得款75萬元，其中10萬元為地下錢莊所取走，被上
    訴人僅受償65萬元云云，為上訴人否認，且被上訴人就其如
    何處分上開機器、出售予何人、賣得價款如何、地下錢莊為
    何人、何以交付10萬元予地下錢莊等等，始終未提出任何證
    據以實其說，被上訴人復未陳明或主張上訴人乙○○與其所
    謂之地下錢莊間係何關係，何以被上訴人交付10萬元予地下
    錢莊，或提出任何證據以為證明，是其所辯乙○○尚欠10萬
    元借款債務未清償云云，顯不足採。
八、另就附表編號二所示本票部分，上訴人丙○○係77年9 月15
    日生，於簽發附表編號二所示本票之時（94年11月22日）係
    限制行為能力人，此為兩造所不爭，並有上訴人丙○○之戶
    籍資料1 件附卷可稽。按限制行為能力人為意思表示及受意
    思表示，應得法定代理人之允許。限制行為能力人未得法定
    代理人之允許，所為之單獨行為，無效。民法第77條本文、
    第78條分別定有明文。上訴人丙○○簽發如附表編號二所示
    本票之際，既為限制行為能力人，而簽發票據之發票行為乃
    單獨行為，依民法第78條規定，如其未得法定代理人之允許
    ，上訴人丙○○所為簽發本票之單獨行為即為無效。按確認
    法律關係不存在之訴，如被告主張其法律關係存在時，應由
    被告負舉證責任，已如前述，附表編號二所示本票之金額、
    姓名、地址、身分證號碼固為上訴人丙○○所親自填載及簽
    名（見原審96年12月7 日言詞辯論筆錄），然上訴人丙○○
    既為限制行為能力人，則被上訴人應就丙○○簽發附表編號
    二所示本票之發票行為有得其法定代理人之同意之系爭票據
    權利發生之事實，負舉證責任。被上訴人雖稱係丙○○之父
    即上訴人乙○○叫上訴人丙○○來被上訴人當鋪，故應有得
    其法定代理人乙○○之同意云云，上訴人等固不否認丙○○
    有至被上訴人當鋪，惟否認乙○○有同意丙○○簽發附表編
    號二所示本票，上訴人丙○○陳稱：伊父親要伊去被上訴人
    那邊拿回退票的支票，被上訴人跟伊說要簽系爭本票才能拿
    回退票的支票，所以伊就簽了，伊不知道那是本票，伊以為
    只是要簽收等語，上訴人乙○○陳稱：那時因退票，要補票
    給被上訴人，所以叫丙○○去被上訴人當鋪拿回退票，且伊
    先前就已經有簽本票了，伊不知道被上訴人又叫丙○○簽本
    票，丙○○回來也沒有跟伊說他有簽本票，伊不同意丙○○
    簽附表編號二所示本票，因為伊先前就已經有簽本票了等語
    （見原審96年12月7 日言詞辯論筆錄）。被上訴人雖於本院
    提出永唯公司為發票人、面額25萬元、發票日95年1 月5 日
    、票號MA 0000000號支票影本1 紙（見本院卷第55頁），以
    證明上開退票並未由丙○○取回，仍為被上訴人所執有，故
    上訴人丙○○係為擔任保證人而簽發附表編號二所示本票云
    云，然查，被上訴人所提出之上開永唯公司簽發、面額25萬
    元之支票，發票日係95年1 月5 日，與附表編號二所示上訴
    人丙○○簽發日為94年11月22日，兩者發票日期顯然不同，
    且丙○○簽發附表編號二所示本票之發票日在前，無從證明
    丙○○所欲取回者即為上開支票，且參以乙○○陳明其就退
    票之支票已簽發同額之本票交付被上訴人供作擔保，衡情自
    無再就同一退票金額再同意其子即上訴人丙○○簽發如附表
    編號二所示本票之理，故尚難認為被上訴人該辯解為可採。
    此外，被上訴人始終未能舉證證明上訴人丙○○簽發附表編
    號二所示本票有得其法定代理人之同意，則依民法第98條規
    定，上訴人丙○○簽發附表編號二所示本票乃為無效。再退
    萬步言，縱認該張附表編號二所示本票發票行為為有效，惟
    該本票簽發之原因關係如被上訴人所主張係擔保乙○○所欠
    被上訴人之欠款，然如前所述，上訴人乙○○已全部清償欠
    款完畢，故被上訴人所持有附表編號二所示之本票債權，亦
    已不存在。
九、綜上所述，本件上訴人請求確認被上訴人所持有如附表編號
    一所示本票，對上訴人乙○○之票據權利不存在，及被上訴
    人所持有如附表編號二所示之本票，對上訴人丙○○之票據
    權利不存在，均有理由。乃原審僅判決確認被上訴人所持有
    附表編號一所示本票於超過10萬元部分對上訴人乙○○不存
    在，及僅判決確認被上訴人所持有附表編號二所示本票於超
    過10萬元部分對上訴人丙○○不存在，而駁回上訴人其餘之
    訴，自有未洽。上訴意旨就此部分指摘原判決不當，求予廢
    棄改判，為有理由。爰由本院將原判決此部分予以廢棄，改
    判如主文第2 項、第3項所示。
十、本件事證已臻明確，兩造其餘攻擊、防禦方法及所為之立證
    ，經核與判決之結果不生影響，無庸逐一論述，併予敘明。
十一、據上論結，本件上訴為有理由，依民事訴訟法第436 條之
      1 第3 項、第450 條、第463 條、第78條，判決如主文。
中    華    民    國    97    年    6     月    4     日
                民事第一庭    審判長法  官  李世貴
                                    法  官  周舒雁
                                    法  官  陳翠琪
以上正本證明與原本無異
本判決不得上訴
中    華    民    國    97    年    6     月    5     日
                                    書記官  李瑞芝
附表：
┌──┬───┬──────┬─────┬──────┐
│編號│發票人│發 票 日    │票面金額  │ 到 期 日   │
│    │      │            │（新台幣）│            │
├──┼───┼──────┼─────┼──────┤
│ 一 │乙○○│94年10月6日 │25萬元    │ 未載       │
├──┼───┼──────┼─────┼──────┤
│ 二 │丙○○│94年11月22日│25萬元    │ 未載       │
└──┴───┴──────┴─────┴──────┘


司法院資訊處製作；財團法人民間司法改革基金會備份。
